臺灣臺北地方法院民事判決
110年度重訴字第1055號
原      告
即反訴被告  黃景南  
訴訟代理人  楊擴擧律師
被      告
即反訴原告  趙守文  
訴訟代理人  吳鴻奎律師
上列當事人間請求清償債務事件，經臺灣士林地方法院裁定（11
0年度重訴字第352號）移送前來，本院於民國111年10月12日言
詞辯論終結，判決如下：
    主  文
一、原告之訴及假執行之聲請均駁回。
二、本訴訴訟費用由原告負擔。
三、反訴被告應給付反訴原告新臺幣1,028萬2,194元，即其中新
    臺幣759萬1,406元自民國110年12月31日起、其中新臺幣269
    萬0,788元自民國111年7月23日起，均至清償日止，按週年
    利率5％計算之利息。
四、反訴訴訟費用由反訴被告負擔。
五、本判決第三項於反訴原告以新臺幣345萬元為反訴被告供擔
    保後，得假執行；但反訴被告如以新臺幣1,028萬2,194元為
    反訴原告預供擔保，得免為假執行。　　　　
    事實及理由
壹、程序部分：
一、被告於言詞辯論終結前，依民事訴訟法第259條規定，對於
    原告提起反訴（見本院110年度重訴字第1055號卷《下稱本院
    卷》第33頁)，無同法第260條所定不得提起反訴之情形，應
    予准許。
二、原告原起訴請求新臺幣（下同）1,182萬5,000元本息，嗣減
    縮聲明如貳、一、㈠⒊所示；被告原反訴請求759萬1,406元本
    息，嗣擴張聲明如貳、二、㈡⒉所示，並均經對造程序上同意
    （見本院卷第136、272頁），核符民事訴訟法第255條第1項
    第1款、第3款規定，應予准許。
貳、實體部分：
一、原告部分：
　㈠本訴主張：
　⒈兩造與訴外人周賢勳於民國105年5月23日簽立協議書（下稱
    系爭105年協議書），其中第2條第1項、第2項約定原告出資
    800萬元、被告及周賢勳共同出資3,200萬元向訴外人李兆麟
    購買鴻漢資產顧問有限公司（下稱鴻漢公司），原告占20％
    股份、被告及周賢勳共占80％股份。又前開3,200萬元出資額
    為原告出借予被告及周賢勳，兩造與周賢勳約定以週年利率
    15％計算、每月23日給付利息，被告及周賢勳就該借款債務
    負連帶之責，未約定清償期。被告及周賢勳並於同日共同開
    立金額3,200萬元本票1紙（下稱系爭本票）予原告作為擔保
    。
　⒉其後被告及周賢勳陸續再向原告借款，又因周賢勳於106年9
    月間退出鴻漢公司經營，兩造與周賢勳於106年9月18日簽立
    協議書（下稱系爭106年協議書），結算被告及周賢勳借款
    總計4,400萬元（下稱系爭4,400萬元借款），並約定由被告
    1人承擔系爭4,400萬元借款債務，周賢勳則脫離連帶債務關
    係，而僅負物上保證責任、本票責任，即僅以其不動產及系
    爭本票擔保系爭4,400萬元借款。又原告嗣就周賢勳物上保
    證、本票責任部分，與周賢勳、訴外人羅如裕成立和解，並
    陸續獲償1,000萬元、330萬元，扣除該等金額及被告已還本
    金2,300萬元後，被告尚餘本金770萬元未清償。再原告係免
    除周賢勳之物上保證責任，自無應扣除連帶債務人分擔額之
    問題，故被告仍應給付770萬元本息及已到期之利息82萬5,0
    00元。爰依系爭105年協議書第2條第2項約定、系爭106年協
    議書、民法第478條提起本件訴訟等語。
　⒊並聲明：⑴被告應給付原告852萬5,000元，及其中770萬元自
    起訴狀繕本送達翌日起至清償日止，按週年利率15％計算之
    利息。⑵願供擔保請准宣告假執行。
　㈡反訴辯以：
　⒈被告與周賢勳原為連帶債務關係，嗣兩造與周賢勳於106年9
    月18日簽立系爭106年協議書，約定由被告1人承擔系爭4,40
    0萬元借款債務，原告受領被告支付款項係本於該法律上原
    因，而無溢領之情事等語。
　⒉並聲明：⑴被告之反訴及假執行之聲請均駁回。⑵願供擔保請
    准宣告免為假執行。
二、被告部分：
　㈠本訴辯以：
　⒈系爭4,400萬元借款係被告與周賢勳向原告共同借款，而未表示負連帶責任，被告僅就其中2,200萬元之債務負責。又被告自107年10月31日起陸續清償本金2,300萬元、利息1,454萬3,288元，至遲於108年10月29日已全數清償本息完畢。被告從未同意由被告1人承擔系爭4,400萬元借款債務，且原告、周賢勳與羅如裕於108年1月3日簽立協議書（下稱系爭108年協議書），其中原告要求周賢勳應負責之借款金額為2,200萬元，亦可知被告僅就其餘2,200萬元負責。縱屬連帶債務，因原告於108年1月3日簽立系爭108年協議書時已免除周賢勳2,200萬元債務，故自該時起，被告應付之本息亦應以本金2,200萬元計算，被告亦已全數清償完畢等語。
　⒉並聲明：⑴原告之訴及假執行之聲請均駁回。⑵願供擔保請准
    宣告免為假執行。
　㈡反訴主張：　　
　⒈被告僅就系爭4,400萬元借款之2,200萬元部分負清償之責，
    並至遲於108年10月29日已支付本息完畢，至108年10月29日
    止，被告應支付之利息總計為526萬1,094元，惟原告自被告
    處領得本金為2,300萬元、利息為1,454萬3,288元，就超過
    應付本息之1,028萬2,194元部分，係無法律上原因受有不當
    利益而應予返還，爰依民法第179條提起反訴等語。
　⒉並聲明：⑴原告應給付被告1,028萬2,194元，及其中759萬1,4
    06元自民事答辯暨反訴狀繕本送達翌日起、其中269萬0,788
    元自民事爭點整理狀繕本送達翌日起，均至清償日止，按週
    年利率5％計算之利息。⑵願供擔保請准宣告假執行。
三、不爭執事項（見本院卷第96至97、273頁，並依判決格式調
    整文字及順序）：
  ㈠兩造與周賢勳於105年5月23日簽立系爭105年協議書，約定原
    告出資800萬元、被告及周賢勳共同出資3,200萬元向李兆麟
    購買鴻漢公司，原告占20％股份、被告及周賢勳占80％股份。
　㈡系爭105年協議書第2條約定：「上揭3,200萬元整由乙方（即
    原告）出借予甲方（即被告及周賢勳）2人，甲方按實際借
    款餘額以年利率15％計息，每月23日給付乙方，迄借款金額
    全數清償為止，所衍生之稅賦由甲方2人負擔」。
　㈢被告及周賢勳於105年5月23日共同開立金額3,200萬元本票1
    紙（即系爭本票）予原告。
　㈣兩造與周賢勳於106年9月18日簽立系爭106年協議書。
　㈤原告、周賢勳與羅如裕於108年1月3日簽立系爭108年協議書
    。
  ㈥被告曾交付原告民事爭點整理狀附表（本院卷第83至91頁）
    所示票據、匯款及現金，及①原告曾兌現被告交付之「發票
    日為108年8月31日、票號GC0000000、票面金額9萬3,750元
    之臺灣新光銀行支票」、②原告曾指示其女黃恩茵提示兌現
    被告交付之「發票日為110年3月31日、票號DL0000000、票
    面金額13萬7,500元之中國信託商業銀行支票」。被告已給
    付原告清償本金名義之金額2,300萬元、清償利息名義之金
    額1,454萬3,288元。　
四、本院之判斷：　　
　㈠被告僅就2,200萬元借款債務負給付責任：
　⒈按數人負同一債務或有同一債權，而其給付可分者，除法律
    另有規定或契約另有訂定外，應各平均分擔或分受之；數人
    負同一債務，明示對於債權人各負全部給付之責任者，為連
    帶債務；無前項之明示時，連帶債務之成立，以法律有規定
    者為限，民法第271條前段、第272條定有明文。是以連帶債
    務，必當事人間有明示或法律有規定，始能成立。
　⒉查依系爭105年協議書第2條第1項、第2項約定，被告與周賢
    勳共同出資之3,200萬元為原告所出借（見臺灣士林地方法
    院110年度重訴字第352號卷《下稱士院卷》第26頁、不爭執事
    項㈡），而遍觀契約全文並無被告明示對原告負全部給付責
    任之記載，原告主張被告及周賢勳對該等債務負連帶責任云
    云，已屬有疑。再查系爭106年協議書約定：「鴻漢資產管
    理有限公司股東黃景南、趙守文及周賢勳等一致同意三人合
    作期間，趙守文及周賢勳共同向黃景南所借4,400萬款項（
    目前106.9.18日止）…支票全部退還周賢勳，改以趙守文所
    開立的支票取代，另趙守文及周賢勳因此筆借貸所共同開立
    的本票與周賢勳所提供的房產設定均維持不變，直到完全清
    償為止。以周賢勳、趙守文為發票人或背書人之15張支票交
    還周賢勳，明細如下…」（見士院卷第64頁），亦僅敘明結
    算借款金額為4,400萬元，及將原周賢勳開立之支票更換為
    被告開立之支票等意旨，衡未提及原告所稱系爭4,400萬元
    債務原屬連帶債務及由被告1人承擔、周賢勳脫離連帶債務
    關係等情節，原告該等主張已難採信。
　⒊原告固主張如被告非負連帶責任，何以於簽立系爭105年協議
    書時與周賢勳共同開立系爭本票云云，然簽立票據之原因多
    端，此由原告亦主張周賢勳雖脫離連帶債務關係，仍得以系
    爭本票擔保本件借款乙節（見本院卷第276頁）自明，而無
    從憑此認定被告已明示負連帶責任之意。再證人周賢勳固於
    本院證稱：我跟兩造簽系爭105年協議書時，沒有約定我跟
    被告如何分擔借款本金及利息，沒有特別寫連帶，但我跟被
    告合作模式都是共同連帶借款，我跟被告投資其他公司，都
    是一起借款、一起還款，我跟被告都要負責還這筆錢。後來
    因我要退出鴻漢公司合作案，我跟兩造協商後，簽立系爭10
    6年協議書，約定我退出經營，被告要承擔所有債務，本件
    借款跟我已經沒有關係等語（見本院卷第139至140、144頁
    ）。惟周賢勳所述情節，亦僅係其個人認定本件應循其與被
    告其他合作模式，而應屬連帶責任等意見，無從推論被告確
    有對原告明示負全部給付責任之舉。
　⒋又查原告於111年8月10日周賢勳到庭證述前，從未提出其於
    本件起訴前，已先與周賢勳於110年6月16日簽立和解書（下
    稱系爭110年協議書），並因而受償330萬元之事實，又依周
    賢勳庭呈之系爭110年協議書第4條第5項約定：「甲方（即
    原告）依本和解書第一條之借款向另一共同借款人趙守文（
    身分證字號…）求償時，若收回金額逾660萬元以上，甲方願
    將超過部分（扣除強制執行費用、律師費、訴訟費用等）之
    半數金額無條件撥付給乙方（即周賢勳）」（見本院卷第15
    3頁），可知如原告因本件訴訟自被告處獲償，周賢勳亦可
    取得逾660萬元部分之半數，而具有相當之利害關係，其證
    述已難無偏頗之虞。況查原告、周賢勳、羅如裕簽立之系爭
    108年協議書第1條至第3條，係約定關於周賢勳與被告共同
    向原告借款之債務，原告同意如羅如裕代周賢勳清償1,000
    萬元後，就所餘3,200萬元之欠款，免除周賢勳逾1,200萬元
    部分之清償責任，即周賢勳仍須負1,200萬元之清償責任（
    見本院卷第43至44頁），亦即，其等於108年間尚認周賢勳
    應負責之額度總計2,200萬元（羅如裕代付1,000萬元、周賢
    勳再付1,200萬元），顯與周賢勳前開表示其已脫離債務關
    係之證述有所出入，而與被告所稱：其與周賢勳就系爭4,40
    0萬元借款各負一半責任乙節，較為相符。周賢勳除與本件
    有利害關係外，證詞亦與卷內書證不符，實難採憑，原告據
    以主張被告原負連帶責任，嗣被告1人承擔債務云云，亦無
    可採。
　⒌至原告主張：如被告非負連帶責任或承擔債務，何以願於簽
    立系爭106年協議書時，以被告1人開立之支票換票，其後並
    陸續支付本金共2,300萬元云云。惟查兩造與周賢勳間債務
    及票據關係複雜，此觀原告原於本件訴訟否認曾收受發票日
    為110年3月31日、票面金額13萬7,500元之中國信託商業銀
    行支票，嗣經該銀行函復兌現紀錄，始不爭執該節，有原告
    書狀、該銀行函復資料及本院筆錄可佐（見本院卷第121、2
    25至227、273頁），益顯兩造間現金、匯款及票據等金錢往
    來繁多致清算困難之情，則被告辯稱：其係應原告要求而開
    票、換票，惟未逐筆計算還款金額，於110年5月起，估計還
    款已完畢而向原告要求核算乙節，亦難謂與常情有違。原告
    再稱：如被告僅負2,200萬元責任，等同無償取得周賢勳之
    鴻漢公司股份，顯非實情云云，惟此洵屬被告與周賢勳2人
    關於股份讓與之法律關係，無從據以推論被告曾向原告承諾
    承擔債務乙節為真。
　⒍再細觀本件訴訟歷程，原告除提出系爭105年協議書為證外，
    原係主張被告與周賢勳亦以系爭106年協議書明示連帶責任
    （見本院卷第77頁），迄至周賢勳到庭證述並提出其經免除
    責任之系爭110年協議書，並經本院促請原告確認依其主張
    本件有無應扣除分擔額（民法第276條第1項參照）之狀況（
    見本院卷第145頁）後，原告始改稱簽立系爭106年協議書之
    前，被告與周賢勳為連帶債務關係，簽立之後被告1人承擔
    債務，周賢勳脫離借款債務關係而僅負物上保證及本票責任
    （見本院卷第239至245、271至272頁），其說詞前後已有反
    覆。況原告自承本件借款未約定清償期，係因被告於110年5
    月拒不還款，而經原告以起訴狀催告已逾1個月，故得依民
    法第478條規定請求被告清償本金（見本院卷第135-5至135-
    6頁），顯見被告在110年5月前還款情形尚屬正常，倘依原
    告所言周賢勳於系爭106年協議書後僅負物上保證及本票擔
    保責任，何以原告於尚不得請求被告清償本金之際，即得向
    已脫離借款關係、僅負擔保責任之周賢勳求償，並因而由羅
    如裕簽立系爭108年協議書並代為清償1,000萬元？以上各情
    ，均顯原告主張與實情不符，洵難採信。
　⒎原告未能舉證證明被告明示負連帶責任或承擔債務，且亦無
    法律規定應屬連帶債務之情形，則被告與周賢勳就系爭4,40
    0萬元借款債務屬共同之債，其給付可分，並無法律另有規
    定或契約另有訂定，應各平均分擔2分之1，即被告僅就2,20
    0萬元借款債務負給付責任
　㈡原告本訴請求被告清償借款部分：
　　被告已給付原告清償本金名義之金額2,300萬元、清償利息
    名義之金額1,454萬3,288元（見不爭執事項㈥），且在被告
    僅就2,200萬元債務負責之情形，於108年10月29日清償2,20
    0萬元本金完畢為止，迄至該時應付利息總額為526萬1,094
    元等計算結果，亦為兩造所不爭執（見本院卷第138頁），
    則被告給付之本金、利息均已超出前開應付款項，原告已無
    餘額得再請求。
　㈢被告反訴請求原告返還溢領款項部分：　　
　⒈按無法律上之原因而受利益，致他人受損害者，應返還其利
    益。雖有法律上之原因，而其後已不存在者，亦同，民法第
    179條定有明文。就上開㈡所述被告實際給付之總額扣除原應
    給付之本金及利息後，原告無法律上原因溢領款項共1,028
    萬2,194元（計算式：2,300萬＋1,454萬3,288－2,200萬－526
    萬1,094＝1,028萬2,194），致被告受有損害，則被告依民法
    第179條反訴請求原告如數返還，為有理由。
　⒉末按給付無確定期限者，債務人於債權人得請求給付時，經
    其催告而未為給付，自受催告時起，負遲延責任。其經債權
    人起訴而送達訴狀，與催告有同一之效力；又遲延之債務，
    以支付金錢為標的者，債權人得請求依法定利率計算之遲延
    利息；應付利息之債務，其利率未經約定，亦無法律可據者
    ，週年利率為5％，此觀民法第229條第2項、第233條第1項前
    段、第203條規定甚明。被告就前開經准許金額，其中759萬
    1,406元請求自民事答辯暨反訴狀繕本送達翌日即110年12月
    31日（見本院卷第96頁）起、其中269萬0,788元請求自民事
    爭點整理狀繕本送達翌日即111年7月23日（見本院卷第136
    頁）起，計付法定遲延利息，亦無不合，應予准許。
五、結論：
　㈠原告未能舉證證明被告明示負連帶責任或承擔債務，被告僅
    就2,200萬元借款債務負給付責任，除已清償借款本息外，
    原告另溢領1,028萬2,194元。從而，原告依系爭105年協議
    書第2條第2項約定、系爭106年協議書、民法第478條，本訴
    請求被告給付852萬5,000元，及其中770萬元自起訴狀繕本
    送達翌日起至清償日止，按週年利率15％計算之利息，為無
    理由，應予駁回；被告依民法第179條，反訴請求原告給付1
    ,028萬2,194元，及其中759萬1,406元自110年12月31日起、
    其中269萬0,788元自111年7月23日起，均至清償日止，按週
    年利率5％計算之利息，為有理由，應予准許。
　㈡原告之訴既經駁回，其假執行之聲請亦失所據，應併予駁回
    。又就被告反訴勝訴部分，兩造陳明願供擔保聲請宣告假執
    行及免為假執行，核無不合，爰各酌定相當之擔保金額宣告
    之。
六、本件事證已臻明確，兩造其餘攻防方法及所用證據，經斟酌
    後認均不足以影響本判決之結果，爰不逐一論列，附此敘明
    。
七、訴訟費用負擔之依據：民事訴訟法第78條。
中　　華　　民　　國　　111 　年　　10　　月　　31　　日
　　　　　　　　　民事第九庭  法　官　　梁夢迪
以上正本係照原本作成。
如對本判決上訴，須於判決送達後20日內向本院提出上訴狀。如
委任律師提起上訴者，應一併繳納上訴審裁判費。
中　　華　　民　　國　　111 　年　　10　　月　　31　　日
                              書記官　　程省翰